【裁判字號】    99,台上,4631
【裁判日期】    990722
【裁判案由】    常業詐欺
【裁判全文】
最高法院刑事判決            九十九年度台上字第四六三一號
上  訴  人  甲○○
選任辯護人  常照倫律師
上  訴  人  乙○○
選任辯護人  張績寶律師
上  訴  人  丙○○
選任辯護人  張繼準律師
上列上訴人等因常業詐欺案件，不服台灣高等法院台中分院中華
民國九十七年九月二十五日第二審判決（九十六年度金上訴字第
二五二五號，起訴案號：台灣台中地方法院檢察署九十五年度偵
字第一二五二七號），提起上訴，本院判決如下：
    主  文
原判決撤銷，發回台灣高等法院台中分院。
    理  由
本件原判決認定上訴人甲○○、乙○○係夫妻，甲○○為天信企
業集團（設台中市○區○○路一段六三一號三樓之一）實際負責
人，乙○○係該集團各公司之董事，上訴人丙○○則擔任會計，
負責集團帳務之處理及向投資大眾收取繳交之金錢，均明知多層
次傳銷其參加人如取得佣金、獎金或其他經濟利益，主要係基於
介紹他人加入，而非基於其所推廣或銷售商品或勞務之合理市價
者，不得為之，竟於民國九十三年九月下旬與擔任該集團所屬天
信整合行銷有限公司（下稱天信整合公司）總執行長之余慶松（
另案判處有期徒刑八年六月）共同意圖為自己不法之所有，陸續
以「理財消費福利專案」、「菁英董事 100專案」、「新春套餐
專案」名義，在台中縣市等地，以說明會方式對外招攬不特定人
加入為會員，由余慶松向參加人佯稱加入會員保證獲利，並以會
員無須推廣或銷售商品或勞務以取得合理市價，而係以會員如果
介紹他人參與投資，每介紹一人加入為會員，即成為該會員之上
線，該會員每投資一單位，介紹人可獲得推薦獎金新台幣二千元
，以此非法多層次傳銷方式從事違法吸金行為，並恃以為業，致
丁○○、戊○○、己○○、壬○○、李俊慧、庚○○等人陷於錯
誤，誤信可於短期內獲得高額回饋金或獎勵金，而自九十三年九
月起先後加入上述專案（加入時間、投資金額及內容、獲得之回
饋金或獎勵金均如原判決附表二所示），嗣於九十四年三月起未
獲發放回饋金，始知受騙等情。因而撤銷第一審依違反銀行法所
為科刑之判決，改判依行為時牽連犯從一重論處上訴人三人共同
犯常業詐欺取財罪刑，固非無見。
惟查：(一)、銀行法第二十九條之一規定「以借款、收受投資名義
、使加入為股東或其他名義，向多數人或不特定之人收受款項或
吸收資金，而約定或給付與本金顯不相當之紅利、利息、股息或
其他報酬者，以收受存款論」，係鑒於違法吸收資金之公司，所
以能蔓延滋長，乃在於行為人藉由各種名義與投資人約定或給付
與本金顯不相當之紅利、利息、股息或其他報酬，大量違法吸收
社會資金，以遂其脫法吸收存款之實，而經營其公司登記範圍以
外之收受存款業務，危害社會投資大眾權益及經濟金融秩序，為
期有效遏止，乃予以明確規範，如有違反，即成立銀行法第一百
二十五條第一項之罪。而詐欺罪之成立，則以意圖為自己或第三
人不法所有，以詐術使人將本人或第三人之物交付為要件；所謂
以詐術使人交付，必須被詐欺人因其詐術而陷於錯誤，若其所用
方法，不能認為詐術，亦不致使人陷於錯誤，自不構成該罪。從
而向多數人或不特定之人違法吸收資金之行為，茍係出於詐欺行
為，自無構成銀行法第一百二十五條第一項之罪之餘地，惟若係
因經營吸收資金業務未經依法核准、許可為非法者，自足成立違
反非銀行不得經營收受存款業務罪。本件原判決固認定上訴人三
人夥同余慶松以上開多層次傳銷專案作為詐欺取財之手段，詐騙
被害人丁○○、戊○○、己○○、壬○○、李俊慧、庚○○等人
加入前述專案為會員，從事違法吸金行為為業，因而論處上訴人
三人為常業詐欺取財罪之共同正犯。然上訴人等於原審即狀稱：
余慶松在九十三年九月間進入天信整合公司之前，於九十二、三
年間擔任農盟國際企業股份有限公司（下稱農盟公司）總經理期
間，即有違法吸收資金違反銀行法之行為，本件所謂之被害人丁
○○、戊○○等人早在農盟公司時期即有參與運作而為會員，嗣
余慶松邀集其舊屬辛○○、丁○○、戊○○、李俊慧、庚○○、
己○○等人前來天信整合公司擔任總執行長而推出前揭專案，一
夥人再於九十四年三月間離去而自組喜多利企業股份有限公司而
為同類型之吸金行為，因而成為違反銀行法之共同正犯等語，並
提出原審九十六年度金上訴字第二三六六號余慶松違反銀行法案
件之刑事判決為證（業經本院九十七年度台上字第五四四九號判
決駁回確定），據以說明丁○○、戊○○、李俊慧、庚○○、己
○○等人並非參加上開專案之被害人等情（見原審卷(二)第一三九
至一七四、一九三、一九四頁）。如若上開所供無訛，則丁○○
等人之投資能否謂係出於上訴人三人與余慶松之施以詐術而陷於
錯誤，即非無斟酌之餘地。又依案內資料，上開專案之投資報酬
率高達百分之六十、一百六十一、四十，顯與本金不相當，而會
員參與天信整合公司之多層次傳銷專案，其目的亦在領取與本金
顯不相當之紅利、利息。從而依原判決所認定之吸收資金方式，
是否非該當銀行法第二十九條之一所規定之「以收受存款論」之
行為，亦待研求。原審未予詳查勾稽，遽論以常業詐欺罪刑，難
謂適法，對於上訴人三人提出之上開證據，亦未說明何以不予採
納之理由，併有判決不備理由之違誤。(二)、刑事訴訟法第一百五
十九條之二所定傳聞例外之「具有較可信之特別情況」要件，係
就被告以外之人在檢察事務官、司法警察官或司法警察調查中與
審判中所為陳述之背景，依事物之一般性、通常性與邏輯之合理
性為比較、判斷何者具有信用性，純屬就證據能力之審查，無關
乎證據憑信性之衡量，依無證據能力即不生證據證明力之原則，
自不容先為實質之價值判斷後，再據以推論其證據能力。此一要
件之具備，雖以自由證明為已足，但所謂自由證明，僅係所使用
之證據，其證據能力或證據調查之方式不受嚴格限制而已，仍必
須與卷存證據相符，不得憑空想像，並應就其個案比較判斷之結
果為扼要之說明，始為適法。原判決謂：證人丁○○、己○○、
戊○○、李俊慧、乙○○、丙○○於法務部調查局台中市調查站
（下稱調查站）詢問時之陳述，與其等在審判中之陳述不符，惟
其等先前陳述是在記憶猶新的情況下直接作成，應與事實較相近
，且調查站詢問時所作之筆錄記載完整，關於犯罪之構成要件、
犯罪方法、態樣等要件事實或情況，均有詳細完整之記載，上開
證人於調查站詢問時之陳述，與事實較為相近，而可信為真實，
自得為證據等語。核其說明已嫌例稿似之抽象，欠缺個案之具體
審查，且以證據之憑信性逆推證據能力之有無，依上說明，即與
證據法則有所違背。上訴意旨執以指摘原判決違背法令，為有理
由，應認有撤銷發回更審之原因。原判決不另為無罪諭知部分，
基於審判不可分原則，併予發回，附此明。
據上論結，應依刑事訴訟法第三百九十七條、第四百零一條，判
決如主文。
中    華    民    國  九十九  年    七    月  二十二  日
                      最高法院刑事第十三庭
                          審判長法官  賴  忠  星
                                法官  呂  丹  玉
                                法官  吳      燦
                                法官  蔡  名  曜
                                法官  葉  麗  霞
本件正本證明與原本無異
                                      書  記  官
中    華    民    國  九十九  年    七    月  二十六  日
                                                     M

司法院資訊處製作；財團法人民間司法改革基金會備份。
